【裁判字號】    89,上訴,1138
【裁判日期】    890627
【裁判案由】    偽造有價證券等
【裁判全文】
臺灣高等法院高雄分院刑事判決                  八十九年度上訴字第一一三八號
    上訴人即被告  甲○○
    指定辯護人    本院公設辯護人  孫妙岑
右上訴人因偽造有價證券等案件，不服臺灣高雄地方法院八十八年度訴字第一六六七
號中華民國八十九年六月二十七日第一審判決（起訴案號：臺灣高雄地方法院檢察署
八十八年度偵字第三０七七號），提起上訴，本院判決如左：
    主  文
原判決撤銷。
甲○○意圖供行使之用，而偽造有價證券，處有期徒刑壹年柒月。
偽造之發票人乙○○、發票日八十二年四月二十一日、面額新台幣壹拾萬元、到期日
八十二年六月二十日，票號Ｏ三二二五Ｏ號本票壹紙，沒收。
    事  實
一、甲○○於民國八十二年三月間，因借貸新台幣（下同）十萬元予乙○○，取得乙
    ○○所開立未載發票日、到期日為八十二年六月二十日、票面金額為十萬元、票
    號Ｏ三二二五Ｏ號之本票一張，及發票日均為八十二年三月二十日、到期日亦為
    八十二年六月二十日、票面金額均為五千元、票號分別為四五六一九九號、四五
    六二ＯＯ號本票各一張以為擔保，其中面額十萬元、票號０三二二五０號之本票
    因故未填載發票日期，嗣清償期屆至，乙○○拒不償還，甲○○遂於八十三年二
    月二十八日，提出前開三張本票，指稱乙○○簽發該本票後迄未清償借款，而向
    台灣高雄地方法院檢察署檢察官提起詐欺告訴。在該案偵查中，乙○○透過友人
    張仁才、林茂森等人居中協調，於八十三年六月九日，由張仁才、林茂森等人交
    付五萬元予甲○○，而達成民事上和解，並簽立和解切結書及五萬元之現金保管
    條，甲○○則言明餘款五萬元，待乙○○日後有錢再行返還，惟乙○○迄未償還
    餘款五萬元。甲○○遂意圖供行使之用，及不法所有之意圖，利用未返還前揭面
    額十萬元、票號Ｏ三二二五Ｏ號本票予乙○○之機會，於八十七年間某日，在不
    詳處所，擅自在該本票之發票日期欄，以日期戳章蓋上八十二年四月二十一日，
    而偽造之，並於八十七年十一月十一日，明知乙○○僅積欠五萬元，竟持該偽造
    之本票向臺灣高雄地方法院聲請發支付命令，致承辦法官為形式審查後，誤信該
    本票確為乙○○簽發之有效本票，而於八十七年十一月十九日據以發支付命令，
    命乙○○發應給付甲○○十萬元，而為不實之登載，足以生損害於乙○○及法院
    裁定之正確性，嗣因乙○○對該支付命令聲明異議，而視為甲○○提起訴訟，於
    訴訟中甲○○仍執前開本票主張乙○○欠其借款十萬元，經承辦法官認定乙○○
    確已清償五萬元，而駁回其五萬元部分之請求，甲○○因而訴訟詐欺未遂。
二、案經乙○○訴由台灣高雄地方法院檢察署檢察官偵查起訴。
    理  由
一、訊據被告甲○○固不諱言上開未載發票日、到期日為八十二年六月二十日、票面
    金額為十萬元、票號為Ｏ三二二五Ｏ號本票上之發票日，係由其母白陳烏毛所填
    載，並於上開時間，持已填載發票日期之上開本票，向原審法院聲請發支付命令
    等情，惟矢口否認偽造有價證券及使公務員登載不實犯行，辯稱：告訴人乙○○
    於八十二年間，先後二次向伊借貸十一萬元及十萬元，上開三紙本票即告訴人向
    其借款十一萬元時簽交予伊作為擔保，而非借款十萬元所簽發；又其與張仁才、
    林茂森於八十三年六月九日，即係針對上開十萬元借款而為和解，而與上開三紙
    本票無關，故其對上開票面金額十萬元、票號為Ｏ三二二五Ｏ號之本票，尚有十
    萬元債權，且當天其並未交付本票予張仁才撕毀；又該紙本票上之發票日，係乙
    ○○當初所漏載，嗣八十二年四月二十一日，周某至伊屏東舞蹈教室時，伊將該
    票取出，當場發現，遂將此事告訴周某，周某即當場授權其自行填寫發票日期，
    故其未非無權填載，而伊持向法院聲請發支付命令，亦無使法官登載不實之可言
    云云。經查：
(一)、被告雖辯稱告訴人於八十二年三月間，共向其借款二次，一次十一萬元，一次十
    萬元云云，惟同時自承並無證據證明告訴人另外借款十一萬元一事，則其所言是
    否真實，已滋疑義；而且被告前於臺灣高雄地方法院檢察署八十三年偵緝字第二
    七號白陳烏毛以上開三紙本票，告訴告訴人詐欺之案件中曾出庭證稱：「他（指
    告訴人）向我借錢，我無錢再向我母親（指白陳烏毛）借錢給他」、「（問：借
    多少？）十萬元，半年內未還的話，再加上一萬元利息」等語（見偵卷十三至十
    六頁、第二十頁反面及二十一頁）；於同署八十三年度偵字第四六九九號被告持
    上開三紙本票告訴告訴人詐欺案件中，供承：告訴人向其借款十一萬元（按應係
    連該二張五千元本票計算在）或共十萬元等語在卷（見偵卷第五三至五七頁、內
    五九頁反面、第六六頁）。而且告訴人前於台灣高雄地方法院檢察署八十三年度
    偵緝字第二七號、八十三年度偵字第四六九九號被告及其母白陳烏毛告訴告訴人
    詐欺案件中，均陳稱其向被告借款十萬元等語（見偵卷第二十頁反面、六五頁）
    ，足見告訴人確於八十二年三月間向被告借款，且僅一次，金額十萬元，而上開
    三紙本票（按其中五千元本票二張係供清償利息用），即係告訴人借款當時所簽
    發，是被告辯稱曾另外借貸十一萬元予告訴人，及告訴人指稱該十萬元係被告投
    資其所經營之「海可拉斯舞場」之投資款，而非借款云云，均與事實不符，不足
    採信。
(二)、又上開票面金額十萬元、票號Ｏ三二二五Ｏ號之本票，原先並未填載發票日期一
    節，為被告所不否認，並為告訴人所自承，被告雖辯稱：其取得告訴人簽發之本
    票時，並未詳加察看，事後（八十二年四月二十一日）發現該票未填載發票日期
    ，遂將此事告訴告訴人，告訴人即授權伊自行填載云云，並舉證人吳鑾英為證，
    惟吳鑾英到庭前，原審法院訊之被告有何證據足資證明告訴人授權填載發票日一
    事時，被告係供稱有李勝民可證（見原審卷第四十頁），惟嗣卻自行偕同證人吳
    鑾英到庭，且附和被告上開所言，又經原審法院嗣後再行傳喚證人李勝民則證稱
    不知此事等語（見原審卷第七九頁），是證人吳鑾英當初是否在場，已有可疑；
    況證人吳鑾英自承僅於告訴人授權被告填載發票日期當天（按係八十二年四月二
    十一日），見過告訴人一次面（見原審卷第四八頁），距其於原審作證之八十八
    年十二月十日已有六年七月，時間相隔已久，證人吳鑾英欲仍能清楚記憶就與其
    並無利害關係之與告訴人見面之情景，及告訴人當時同意授權之情節，此顯與常
    情有違，是證人吳鑾英所述，自難採信。再者，被告之母及被告先後於八十二、
    八十三年間，告訴告訴人詐欺，及告訴人之母白陳烏毛先後於八十二年及八十五
    年間，聲請原審法院對告訴人發支付命令及聲請假扣押時，其所附之前開十萬元
    本票，其發票日期均屬空白，此業據原審法院調閱該院八十二年度促字第七七四
    五、八十五年度全字第四一０四號案卷核閱無訛（見偵卷第十五頁、五五頁反面
    ）；直到八十七年十一月十一日被告再對告訴人聲請發支付命令時，所附之同一
    紙本票，始填載發票日期，亦經原審法院調取該院八十七年度促字第六六六七一
    號案卷核閱無訛，顯然上開本票於八十七年以前，尚未填載發票日期，是被告辯
  稱該發票日期，係伊於八十二年四月二十一日經告訴人授權所填載云云，及被告
    之母白陳烏毛於偵查中到庭附和其詞所為之證言，均不足採信。本件告訴人並未
    授權被告填載發票日期，且本件發票日應係被告所為堪以認定。
(三)、又被告於八十三年六月九日，就上開十萬元本票，與受告訴人委託之張仁才、林
    茂森達成民事上和解，由張仁才、林茂森代告訴人償還五萬元，被告當時並言明
    餘款五萬元，待告訴人日後有錢再還等情，業據證人林茂森於原審法院八十八年
    度雄小字第三五四號卷證述在卷，此有該判決在卷可參（見原審卷第十六頁），
    且觀諸卷附現金保管條記載「乙方債務人乙○○若不歸還甲方甲○○託付保管款
    項現金五萬元整，乙方願放棄法律抗辯權．．．」等語，亦足證被告並未拋棄其
    餘五萬元債權，惟被告明知其十萬元債權僅餘五萬元，且告訴人未授權填載發票
    日期，已如前述，竟於告訴人所簽發之上開十萬元本票，偽填發票日期，持向原
    審法院聲請命告訴人給付被告十萬元，致承辦法官為形式審查後，對告訴人發支
    付命令，此有原審法院八十七年度促字第六六六七一號支付命令可參（見原審卷
    第五頁），則被告辯稱當初和解，係針對另筆十萬元債權和解，且經告訴人授權
    填載發票日期云云，自不足採信。
(四)、至證人張仁才、林茂森於偵查中雖均證稱：在上開八十三年度偵字第四六九九號
    被告對告訴人提出詐欺告訴人案件中，其等受告訴人所委託與被告達成民事上和
    解，由張仁才與林茂森代為清償五萬元，並當場由被告交付一紙面額十萬元本票
    予張仁才予以撕毀云云（見偵查卷第四二頁、第五十頁）惟本院參酌告訴人堅稱
    ：除本件三張本票外，並未簽發其他本票給被告（見本院卷第六二頁），此亦為
    被告所不否認，並稱：並未交付本票予張仁才或林茂森撕毀等語，而本件本票迄
    告訴人提出本件告訴後仍然存在，業經檢察官當庭勘驗屬實（見偵查卷第四二頁
    ），可見證人張仁才及林茂森所稱曾撕毀一張告訴人所簽發之十萬元本票一事，
    應非事實。惟又本件告訴人雖曾積欠被告十萬元，惟於八十三年間，因和解而僅
    餘五萬元，業如前述，則被告在八十七年間，明知告訴人當時僅欠其五萬元，卻
    仍在其上偽造發票日，並持向原審法院聲發十萬元支付命令，尚難認此為告訴人
    默示之授權範圍。且因其明知告訴人僅欠五萬元，卻仍向原審法院核發十萬元之
    支付命令，致原審法院陷於錯誤而核發支付命令，雖因告訴人聲明異議致該支命
    令未確定而視為起訴，被告於訴訟中仍主張告訴人欠其十萬元，有臺灣高雄地方
    法院高雄簡易庭八十八年度雄小字第三五四號小額民事判決附卷可稽，足認被告
    主觀上有不法所有之意圖，及詐術之施用，是本件被告所辯不足採信，其犯行堪
    為認定。又本件事證已明，被告聲請傳訊證人戴敏郎，以證明其與張仁才等人和
    解之經過即無必要，併此敘明。
二、核被告意圖供行使之用，而偽造有價證券，並持以行使之所為，係犯刑法第二百
    零一條第一項之罪。又被告明知無權填載發票日期，且已受償五萬元，仍持偽造
    之本票，向法院聲請對告訴人發給付十萬元之支付命令之所為，致原審法院誤信
    為真，而核發支命令，其後因告訴聲明異議而訴訟詐欺未遂之行為，係犯刑法第
    二百十四條使公務員登載不實事項於公文書（支付命令）罪及同法第三百三十九
    條第三項、第一項之詐欺未遂罪。被告所犯上開三罪間，有方法與結果之牽連關
    係，應依刑法第五十五條規定，應從一重之偽造有價證券罪處斷。被告偽造有價
    證券復持以行使，行使偽造有價證券之低度行為為高度之偽造行為所吸收，不另
    論罪。公訴人雖未引用詐欺未遂法條，然於起訴書事實欄已有述及被告部分詐欺
    事實，應認對詐欺事實已起訴。又本件告訴人原積欠被告十萬元，嗣僅償還五萬
    元，餘款五萬元則多年來始終未清償，被告迭經催討無著迫於無奈，始偽填發票
    日期，圖以此方法受償債權，致觸犯刑章，犯罪情節顯非不可憫恕，雖宣告法定
    最低本刑，猶嫌過重，爰依刑法第五十九條規定，酌量減輕其刑。
三、原審予以論罪科，固非無見，惟本件被告尚觸犯訴訟詐欺未遂罪名，業如前述，
    原審就此部分漏未論敘，尚有未洽，被告上訴意旨否認犯罪，雖無足取，惟原判
    決既有可議之處，應由本院予以撤銷改判。爰審酌被告犯後雖飾詞狡辯，不知悔
    改，惟念其偽造之本票面額僅十萬元，告訴人所蒙受損失僅為其中五萬元部分，
    金額非鉅，且支付命令業因告訴人提出異議而未確定，告訴人所受損害不大等一
    切情狀，量處如主文所示之刑。
四、偽造之發票人乙○○、發票日八十二年四月二十一日、面額十萬元、到期日八十
    二年六月二十日，票號Ｏ三二二五Ｏ號本票一紙，雖未扣案，但被告已返還告訴
    人，此業據告訴人陳明在卷，顯未滅失不存在，故不問屬於犯人與否，依刑法第
    二百零五條規定，宣告沒收。
據上論結，應依刑事訴訟法第三百六十九條第一項前段、第三百六十四條、第二百九
十九條第一項前段，刑法第二百零一條第一項、第二百十四條、第三百三十九條第三
項、第一項、第五十五條、第五十九條、第二百零五條、罰金罰鍰提高標準條例第一
條前段，判決如主文。
本案經檢察官陳新慶到庭執行職務。
中    華    民    國     八十九     年      十        月     三十一     日
                              臺灣高等法院高雄分院刑事第七庭
                                  審判長法官  王光照
                                        法官  黃壽燕
                                        法官  黃仁松
右正本證明與原本無異。
如不服本判決，應於判決送達後十日內向本院提出上訴狀，其未述理由者並應於提
出上訴狀後十日內向本院補提理由書（應附繕本)。
                                      書記官  郭蘭蕙
中    華    民    國     八十九     年      十一      月     三         日
附錄：本判決論罪科刑法條：
刑法第二百零一條第一項：
意圖供行使之用，而偽造、變造公債票、公司股票或其他有價證券者，處三年以上十
年以下有期徒刑，得併科三千元以下罰金。
刑法第二百十四條：
明知為不實之事項，而使公務員登載於職務上所掌之公文書，足以生損害於公眾或他
人者，處三年以下有期徒刑、拘役或五百元以下罰金。
刑法第三百三十九條
意圖為自己或第三人不法之所有，以詐術使人將本人或第三人之物交付者
，處五年以下有期徒刑、拘役或科或併科一千元以下罰金。
前二項之未遂犯罰之。
                                                                        Ｂ


司法院資訊處製作；財團法人民間司法改革基金會備份。
